臺灣士林地方法院刑事判決　　　　　　　95年度易字第1671號
公　訴　人　臺灣士林地方法院檢察署檢察官
被　　　告　乙○○
上列被告因詐欺案件，經檢察官提起公訴（95年度偵緝字第1144
號），本院判決如下：
    主  文
乙○○意圖為自己不法之所有，以詐術使人將本人之物交付，累
犯，處有期徒刑伍月，如易科罰金以銀元參佰元即新臺幣玖佰元
折算壹日。
    事  實
一乙○○前因恐嚇取財案件，於民國91年3 月21日經臺灣臺北地
  方法院以88年度訴緝字第118 號判處有期徒刑2 年4 月確定，
  於92年6 月24日縮短刑期假釋出監交付保護管束，93年6 月14
  日保護管束期滿未經撤銷假釋視為執行完畢。詎不知警惕，竟
  意圖為自己不法所有，於94年8 月間，見丙○○投資期貨指數
  失利，有機可乘，乃向丙○○佯稱認識操作高手，先於94年8
  月9 日安排丙○○在臺北市士林區某餐廳與不詳姓名年籍、自
  稱為「張文彬」之成年男子會面後，於94年8 月17日在臺北市
  士林捷運站出口，向丙○○佯稱可由丙○○出資新臺幣（下同
  ）1,000,000 元、乙○○自身則和「張文彬」各出資1,500,00
  0 元及500,000 元，共計3,000,000 元，委託「張文彬」代為
  操作，惟丙○○稱其現金不足，乙○○即稱可代其墊付500,00
  0 元，且為取信丙○○，復交付取得來源不明之票面金額500,
  000 元，發票人聖國興業有限公司、發票日94年11月16日（負
  責人：甲○○，起訴書誤載為發票人甲○○，無積極證據可證
  明為乙○○所偽造或變造）之支票1 紙予丙○○，詐稱若投資
  失利，丙○○仍得兌現該支票避免損失，以解除丙○○之疑慮
  ，致使丙○○陷於錯誤，遂於同日偕同乙○○至臺北市○○區
  ○○路197 號國泰世華商業銀行士林分行提領現金500,000 元
  ，並當場交付予乙○○，詎乙○○得款後即避不見面，且上開
  支票經提示亦未獲付款，丙○○始知受騙。
二案經丙○○訴由臺北市政府警察局士林分局報告臺灣士林地方
  法院檢察署檢察官偵查起訴。
    理  由
甲、證據能力方面
    按被告以外之人於審判外之言詞或書面陳述，除法律有規定
    者外，不得作為證據；又被告以外之人於審判外之陳述，雖
    不符合同法第159 條之1 至第159 條之4 之規定，但經當事
    人於審判程式同意作為證據，法院審酌該言詞陳述或書面陳
    述作成時之情況，認為適當者，亦得為證據。當事人、代理
    人或辯護人於法院調查證據時，知有第159 條第1 項不得為
    證據之情形，而未於言詞辯論終結前聲明異議者，視為有前
    項之同意，刑事訴訟法第159 條第1 項及第159 條之5 分別
    定有明文。查本判決所引用告訴人丙○○所書寫之日記，雖
    為被告以外之人於審判外之陳述，雖屬傳聞證據，惟當事人
    於本院準備程序及審判期日中均不予爭執，且迄至言詞辯論
    終結前亦未再聲明異議，本院審酌上開證據資料製作時之情
    況，尚無違法不當及證明力明顯過低之瑕疵，亦認為以之作
    為證據應屬適當，爰依刑事訴訟法第159 條之5 規定，認前
    揭證據資料均有證據能力，合先敘明。
乙、實體方面
  一訊據被告乙○○坦承有介紹「張文彬」予告訴人丙○○認識
    ，及陪同告訴人丙○○前往國泰世華銀行士林分行領取500,
    000 元等情，然矢口否認有何詐欺犯行，辯稱：投資之事是
    告訴人丙○○拜託的，伊知道告訴人和「張文彬」有在士林
    某餐廳碰面，但伊未介入二人商談投資之事情，也告知告訴
    人絕對不介入兩方合作事宜，陪告訴人領到500,000 元後，
    就回到告訴人家中並將款項交還給告訴人，也未交付支票予
    告訴人，況支票上並沒有背書云云。
  二然查：上揭事實，業據告訴人丙○○於本院審理中結稱：伊
    是在93 年4月間認識被告，被告之英文名為James ，當時被
    告自稱是升儲公司之高層人士，並向伊推銷未上市股票，但
    伊並未購買，就未再有聯繫，直到94年5 月間方又有聯絡。
    94年8 月間伊因投資期貨指數失利，有告知被告，後來被告
    說有一位名叫「張文彬」的朋友長於操作期貨，並安排伊與
    「張文彬」於94年8 月9 日在士林區某餐廳碰面，後來94年
    8 月17日被告約伊於下午3 點在士林捷運站會面，並稱要伊
    出資1,000,000 元、被告自己和「張文彬」各出資1,500,00
    0 元及500,000 元來合資操作期貨，但伊表示沒有那麼多現
    金，被告便稱伊願代墊500,000 元，又交付伊一張支票，稱
    ：此張支票是公司會計所給的，假如操作失敗的話，伊還可
    以兌現避免損失等語，又稱：「張文彬」很忙，所以事情都
    由他負責，以後會按星期向伊報告等語。伊遂與被告共同至
    臺北市○○區○○路上的國泰世華銀行領取500,000 元後，
    因伊身上並沒攜帶提包，被告就直接將錢放在自己所帶的提
    包內後離開。然而一星期後伊要詢問被告結果，被告便託辭
    感冒無法外出或要去開會，還騙伊說錢已經交給「張文彬」
    ，張文彬因欠錢被追殺逃到高雄，要去高雄等等，接下來就
    無法聯絡到被告。伊原本有去報案，但因員警稱既然有支票
    可供擔保，建議伊等至支票到期不獲兌現後再申告，後來該
    張本票果然遭退票，伊方於94年11月17日提出告訴等語明確
    （見本院卷第50頁至第60頁），並有國泰世華銀行士林分行
    94年8 月17日營業大廳監視攝影器翻拍照片、告訴人所提出
    之發票人聖國興業有限公司（負責人；甲○○）、票面金額
    500,000 元、發票日94年11月16日之支票及退票理由單影本
    、存摺內頁影本在卷可據（見偵字第5017號卷第21、22頁、
    第25頁、第27頁）。
  三被告乙○○雖以前詞資為辯解，但查：
    (一)告訴人丙○○因有書寫日記之習慣，有關被告與其接觸之
      過程，均經大略記載於日記中，其中94年5 月26日記載：
      「2 ：20pm圓山捷運站遇James ，陪我去整脊，想邀我去
      菲律賓賭博，才知他曾是賭王、大家樂、六合彩無所不賭
      ，股票期指都玩過」、94年8 月9 日記載：「7 ：30pm與
      James 及友人張先生在義式餐廳談期指」、94年8 月17日
      記載：「3pmJames來一起去國泰世華領50萬，他代墊50萬
      與張先生分別出150+100+50共300 萬做期指，James 另開
      一張本票給我做擔保」、94年8 月26日記載：「James 又
      黃牛說分身乏術改明3pm 不知搞什麼鬼，並說下星期一、
      二可先貸我五十萬，不知確否？」、94年9 月1 日記載：
      「James 改明天下午見」、94年9 月2 日記載：「James
      並未現身，說張先生叫人匯入他帳號50萬未果，說要搭飛
      機赴高質問張」、94年9 月3 日記載「電James 都未回應
      ，相信又上他當了」、94年9 月4 日記載：「James 主動
      來電說張向地下錢莊借錢云云，他自己會還我錢」，有告
      訴人庭呈之94年日誌原本存卷可據。經本院核閱結果，94
      年度全年間除少數日期未有日記外，多數日記之記載日期
      皆為連續一貫，內容大致為記載日常生活之瑣事或抒發對
      當日偶發事件之感想；再前揭引述內容均係夾敘在同一天
      之日記中間，筆墨色澤與當日日記其他部分之記載也無二
      致，顯非告訴人丙○○臨訟造假之紀錄。參以告訴人丙○○於記載上開日記時，當無可能預見有遭被告詐欺而將對
      被告提出告訴之情，而事前捏造虛構，故其日記內容堪信
      與事實相吻合。而告訴人丙○○上揭所陳，經核既與其日
      記記載內容大致相符，更堪佐證告訴人丙○○所陳，應屬
      真實。
    (二)告訴人丙○○所提出之支票固未見有被告乙○○之背書，
      且告訴人丙○○自承：被告曾告知過伊不能作期貨，「張
      文彬」和伊觀念也不合等語。但查：支票之執票人原本即
      得向發票人行使票據上之追索權，至背書人之背書僅係強
      化支票執票人之票據債權可獲滿足，並非執票人滿足票據
      債權之唯一方式，況本件告訴人丙○○取得前述支票係因
      被告稱：因為伊之前已經輸很多錢，這張支票可以安伊的
      心，若「張文彬」投資失利，可以去兌現此張支票等語，
      復稱：為聖國興業有限公司股東，所以請公司會計開立這
      張支票之情，均如前述，故告訴人丙○○在認為已可本於
      上開支票向發票人求償，且被告乙○○又稱發票人為其擔
      任股東之公司之情況下，致未再要求被告背書而由被告個
      人負票據責任，非屬無據。再查：據告訴人前述94年5 月
      26日日記之記載，當日被告即曾向告訴人吹噓玩過期貨指
      數，告訴人也稱：是因為被告說「張文彬」此人萬無一失
      ，當時有質疑過被告說之前不是要伊不要作期指，為何今
      天又要伊作，被告便說此人不一樣等語詳實（見本院卷第
      60頁），況告訴人於94年8 月間面臨投資失利之窘境，加
      以被告又提出上開支票為擔保，致使告訴人對被告前後矛
      盾之舉更無質疑，核與常情無違，尚不得據此認定告訴人
      之指訴不可採信。
    (三)被告乙○○固辯稱：介紹告訴人與「張文彬」在士林餐廳
      會面時，就告知告訴人不介入兩方合作事宜，是因告訴人
      後來找不到「張文彬」，伊也無法找到，告訴人竟稱因「
      張文彬」係伊介紹，故要伊負責，而且伊確實去過告訴人
      住處，並非如告訴人於準備程序中所稱從未去過云云，惟
      查：依前揭告訴人之指訴及日記之記載內容，被告曾於94
      年9 月2 日、94年9 月4 日兩度託辭諉責於「張文彬」，
      尚且主動向告訴人表示因「張文彬」向地下錢莊借款，故
      會自己還錢予告訴人等語，倘被告確實僅單純安排告訴人
      與「張文彬」結識，被告應無可能承諾願自負返還告訴人
      金錢之責任，尚且多次向告訴人藉「張文彬」之名義虛詞
      推託。被告所辯，實有悖於常情，不足為信。至告訴人丙○○雖於準備程序中曾稱：被告從未到過伊住處等語（見
      本院卷第22頁），惟告訴人陳稱此語係為回應被告所辯稱
      ：「因為那天我去他家聊天，他說要領錢我就陪他去」等
      語，此觀前揭準備程序筆錄前後文即明，告訴人於本院審
      理中也坦稱：被告曾到過伊住處等語（見本院卷第53頁）
      ，故告訴人於本院準備程序中既係針對被告之辯解而有所
      反駁，核其真意應是指被告於94年8 月17日當日未曾到過
      伊住處。則被告就此所為辯解，仍無解於被告詐欺犯行之
      成立。
  四綜上所述，本件事證明確，被告犯行，堪予認定，應依法論
    科。
  五論罪科刑：
    (一)被告乙○○行為後，94年2 月2 日修正公布之刑法，已自
      95年7 月1 日起施行，另刑法施行法亦於95年6 月14日增
      訂該法第1 條之1 規定，並自95年7 月1 日施行。其中修
      正後刑法第2 條之規定，乃係關於新舊法比較適用之準據
      法，其本身無關行為可罰性要件之變更，故於95年7 月1
      日刑法修正施行後，如有涉及比較新舊法之問題，即應逕
      依修正後刑法第2 條第1 項規定，為「從舊從輕」之比較
      （最高法院95年度第8 次刑事庭會議決議意旨參照）。經
      查：刑法第339 條第1 項雖未修正，然刑法第339 條第1
      項所定罰金刑部分之法定刑最低刑度依修正前刑法第33條
      第5 款規定，均為銀元1 元即新臺幣3 元以上，而修正後
      刑法第33條第5 款已將罰金刑調整為新臺幣1,000 元以上
      ，以百元計算，是比較修正前後刑度結果，修正後之規定
      對被告並非較為有利，自應適用修正前刑法第33條第5 款
      之規定。
    (二)核被告乙○○所為，係犯刑法第339 條第1 項之詐欺取財
      罪。至告訴人丙○○雖稱有與被告介紹之「張文彬」在士
      林某餐廳會面之情，但查告訴人丙○○亦稱：當天「張文
      」彬在場並沒有提到有何特殊專業能力，也沒有附和被告
      說詞，伊也不記得被告當天有無提到如何出資請「張文彬
      」操作期貨指數等語（見本院卷第59頁）。據此，本件中
      與告訴人會面之「張文彬」，是否確有參與被告詐欺犯行
      ，或是否得悉被告將以其會代為操作期貨指數為由向告訴
      人取得金錢等節，均不得而明，是以本件尚乏積極證據足
      資認定被告與「張文彬」，就本件詐欺犯行，有何犯意聯
      絡及行為分擔，附此敘明。被告乙○○有如事實欄所示之
      前科紀錄，此有臺灣高等法院被告前案紀錄表1 份附卷可
      稽，其於有期徒刑執行完畢後5 年內，故意再犯本案有期
      徒刑以上之罪，無論依修正前刑法第47條或修正後刑法第
      47條第1 項，均構成為累犯，修正前後刑法關於累犯規定
      之修正，就被告而言，並無有利不利之別，並無新舊法比
      較之問題，應依一般法律適用之原則，適用刑法第47條第
      1 項規定，論以累犯，並加重其刑。爰審酌被告乙○○犯
      罪後猶飾詞卸責，顯無悔過真意，及其犯罪之手段、告訴
      人丙○○所受之損害金額等一切情狀，量處如主文所示之
      刑。又查被告乙○○行為時之修正前刑法第41條第1 項前
      段規定：「犯最重本刑為5 年以下有期徒刑以下之刑之罪
      ，而受6 個月以下有期徒刑或拘役之宣告，因身體、教育
      、職業、家庭之關係或其他正當事由，執行顯有困難者，
      得以1 元以上3 元以下折算1 日，易科罰金。」，又被告
      行為時之易科罰金折算標準，修正前罰金罰鍰提高標準條
      例第2 條前段（現已刪除）規定，就其原定數額提高為10
      0 倍折算1 日，則本件被告行為時之易科罰金折算標準，
      應以銀元100 元以上300 元以下折算1 日，經折算為新臺
      幣後，應以新臺幣300 元以上900 元以下折算為1 日。惟
      修正後之刑法第41條第1 項前段則規定：「犯最重本刑為
      5 年以下有期徒刑以下之刑之罪，而受6 個月以下有期徒
      刑或拘役之宣告者，得以新臺幣1,000 元、2,000 元或3,
      000 元折算1 日，易科罰金。」，比較修正前後之易科罰
      金折算標準，以95年7 月1 日修正公布施行前之規定，較
      有利於被告，則應依新修正刑法第2 條第1 項前段，適用
      修正前刑法第41條第1 項前段規定，諭知被告易科罰金之
      折算標準。
    (三)修正刑法係自95年7 月1 日起施行，在此之前，刑法分則
      編有關罰金刑之貨幣單位係銀元；且依刑法分則編應處罰
      金者，應適用罰金罰鍰提高標準條例第1 條之規定；亦即
      應按各該具體條文制定或修正之時間先後，定其提高之倍
      數。惟被告行為後，刑法施行法增訂第1 條之1 ，於95年
      6 月14日經總統公布，並自同年7 月1 日起施行；該條規
      定：「中華民國94年1 月7 日刑法修正施行後，刑法分則
      編所定罰金之貨幣單位為新臺幣。94年1 月7 日刑法修正
      時，刑法分則編未修正之條文定有罰金者，自94年1 月7
      日刑法修正施行後，就其所定數額提高為30倍。但72年6
      月26日至94年1 月7 日新增或修正之條文，就其所定數額
      提高為3 倍」。亦即自95年7 月1 日起，刑法分則編所定
      罰金之貨幣單位，由原來之銀元改為新臺幣；且94年1 月
      7 日刑法修正時，刑法分則編未修正之條文定有罰金者，
      自95年7 月1 日起，有關罰金之數額提高為30倍。本案被
      告所犯刑法第339 條第1 項之罪，該罪自24年7 月1 日施
      行後即未再修正，依增訂刑法施行法第1 條之1 之規定，
      其罰金以新台幣為單位，數額應提高30倍。此與增訂前之
      罰金以銀元為單位，且適用罰金罰鍰提高標準條例第1條
      前段之結果應提高10倍，而新台幣與銀元之比例為1 ：3
      ，換算結果亦為30倍者，並無不同。亦即增訂刑法施行法
      第1 條之1 之意旨，僅在使刑法規範之罰金刑之貨幣單位
      ，一律改為新台幣，並使增訂前後有關罰金刑提高之倍數
      一致，對被告而言，並無有利、不利之比較適用之問題，
      且此增訂之規定應屬罰金罰鍰提高標準條例第1 條但書之
      情形，當無同條前段規定之適用，自應逕行適用刑法施行
      法第1 條之1 之規定，附此敘明。
據上論斷，應依刑事訴訟法第299 條第1 項前段，刑法第2 條第
1 項前段、第339 條第1 項、第47條第1 項，修正前刑法第41條
第1 項前段，刑法施行法第1 條之1 ，修正前罰金罰鍰提高標準
條例第2 條，現行法規所定貨幣單位折算新臺幣條例第2 條，判
決如主文。
本案經檢察官張世和到庭執行職務。
中　　華　　民　　國　　96　　年　　6 　　月　　7 　　日
                  刑事第二庭審判長法  官    謝靜恒
                                  法  官    高雅敏
                                  法  官    許碧惠
以上正本證明與原本無異。
如不服本判決，應於判決送達後10日內，向本院提出上訴狀。
                                  書記官    徐仁豐
中　　華　　民　　國　　96　　年　　6 　　月　　7 　　日
附錄
刑法第339 條第1 項
意圖為自己或第三人不法之所有，以詐術使人將本人或第三人之
物交付者，處5 年以下有期徒刑、拘役或科或併科1 千元以下罰
金。
